# Métodos de Holt-Winters y Suavizamiento Exponencial (Suavizamiento Exponencial Triple)

El método Holt-Winters modela promedio, tendencia y estacionalidad. Dado que la serie tiene un ciclo semanal y una tendencia estacional a largo plazo, se probaron los siguientes tipos de suavizamiento: exponencial simple, aditivo y multiplicativo. 
Se aplican los métodos de Holt-Winters para modelar y predecir las ventas diarias para los próximos 7 días (un ciclo semanal).

## Suavizamiento Exponencial Simple

El suavizamiento exponencial simple modela solo el promedio de la serie y no considera tendencia ni estacionalidad, por lo que no es ideal para la serie de tiempo que tiene ambos componentes. Se aplicó a la serie transformada log(y) para evaluar su comportamiento en una escala con varianza estabilizada.

```{r ses-log, echo=FALSE, fig.cap="Suavizamiento Exponencial Simple"}

# Extraer los últimos 7 días reales
ultimos_7_dias <- tail(ventas_diarias, 30)
fechas_reales <- ultimos_7_dias$fecha
valores_reales <- ultimos_7_dias$valor_total

# Suavizamiento Exponencial Simple
ses_log <- ses(ts_ventas_log, h = 7)

# Fechas para el pronóstico (7 días después del último dato real)
ultima_fecha <- max(fechas_reales)
fechas_pronostico <- seq(ultima_fecha + 1, by = "day", length.out = 7)

# Extraer los últimos 7 días reales (en escala logarítmica)
ultimos_7_dias_log <- tail(ventas_diarias_log, 30)
fechas_reales_log <- ultimos_7_dias_log$fecha
valores_reales_log <- ultimos_7_dias_log$valor_log

# Valores del pronóstico
valores_pronostico_log <- ses_log$mean
intervalo_inf_log <- ses_log$lower[, 2]  # Intervalo de confianza 95%
intervalo_sup_log <- ses_log$upper[, 2]  # Intervalo de confianza 95%

# Crear un data frame para la gráfica
df_real_log <- data.frame(
  Fecha = fechas_reales_log,
  Valor = valores_reales_log,
  Tipo = "Real",
  Lower = NA,
  Upper = NA
)

df_pronostico_log <- data.frame(
  Fecha = fechas_pronostico,
  Valor = as.numeric(valores_pronostico_log),
  Tipo = "Pronóstico",
  Lower = as.numeric(intervalo_inf_log),
  Upper = as.numeric(intervalo_sup_log)
)

df_grafica_log <- rbind(df_real_log, df_pronostico_log)

# Gráfica
ggplot(df_grafica_log, aes(x = Fecha, y = Valor, color = Tipo)) +
  geom_line(data = subset(df_grafica_log, Tipo == "Real"), size = 1) +
  geom_line(data = subset(df_grafica_log, Tipo == "Pronóstico"), size = 1, linetype = "dashed") +
  geom_ribbon(data = subset(df_grafica_log, Tipo == "Pronóstico"), 
              aes(ymin = Lower, ymax = Upper), alpha = 0.2, fill = "blue") +
  labs(title = "Suavizamiento Exponencial Simple (log(y)): Últimos 30 días y pronóstico",
       x = "Fecha", y = "Log(Valor total)",
       color = "Tipo") +
  theme_minimal()

```

Como el suavizamiento exponencial simple solo modela la tendencia de la serie (sin tendencia ni estacionalidad), las predicciones son esencialmente un promedio suavizado de los valores históricos. En la escala logarítmica, las predicciones se mantienen constantes en un rango de ~5.8 a ~6 (equivalente a ~300 a ~400 en la escala original), sin reflejar el ciclo semanal ni la tendencia estacional.

La gráfica evidencia que este modelo no captura los patrones semanales (como mayores ventas los fines de semana) ni la tendencia estacional a largo plazo.



## Holt-Winters Aditivo

En el modelo aditivo, la estacionalidad tiene una amplitud constante, lo que es consistente con la componente estacional de la descomposición STL (oscilando entre -20 y 20).



```{r hw-additive, echo=FALSE, fig.cap="Holt-Winters Aditivo"}

hw_additive <- HoltWinters(ts_ventas, seasonal = "additive")
hw_additive_forecast <- forecast(hw_additive, h = 7)


# Valores del pronóstico
valores_pronostico <- hw_additive_forecast$mean
intervalo_inf <- hw_additive_forecast$lower[, 2]  # Intervalo de confianza 95%
intervalo_sup <- hw_additive_forecast$upper[, 2]  # Intervalo de confianza 95%

# Crear un data frame para la gráfica
# Crear un data frame para la gráfica
df_real <- data.frame(
  Fecha = fechas_reales,
  Valor = valores_reales,
  Tipo = "Real",
  Lower = NA,  # Agregar columna Lower con NA
  Upper = NA   # Agregar columna Upper con NA
)

df_pronostico <- data.frame(
  Fecha = fechas_pronostico,
  Valor = as.numeric(valores_pronostico),
  Tipo = "Pronóstico",
  Lower = as.numeric(intervalo_inf),
  Upper = as.numeric(intervalo_sup)
)

df_grafica <- rbind(df_real, df_pronostico)

# Gráfica
ggplot(df_grafica, aes(x = Fecha, y = Valor, color = Tipo)) +
  geom_line(data = subset(df_grafica, Tipo == "Real"), size = 1) +
  geom_line(data = subset(df_grafica, Tipo == "Pronóstico"), size = 1, linetype = "dashed") +
  geom_ribbon(data = subset(df_grafica, Tipo == "Pronóstico"), 
              aes(ymin = Lower, ymax = Upper), alpha = 0.2, fill = "blue") +
  labs(title = enc2utf8("Holt-Winters Aditivo: Últimos 30 días y pronóstico"),
       x = "Fecha", y = "Valor total",
       color = "Tipo") +
  theme_minimal()


```

El pronóstico con este metodo refleja el ciclo semanal que tiene la serie. La prediccion tiene picos y caidas que coinciden con el compotamiento fluctuante de las ventas reales.
Como el modelo es aditivo, la amplitud de las fluctuaciones estacionales es constante, lo que coincide con la descomposición STL (entre -20 y 20). Esto significa que los picos y caídas en las ventas tienen una diferencia fija en valor absoluto.

 Los intervalos de confianza son relativamente estrechos, lo que indica que el modelo tiene una buena certeza en sus predicciones, aunque la alta variabilidad residual (±300) podría hacer que las ventas reales se desvíen de estas predicciones.




## Holt-Winters Multiplicativo

En el modelo multiplicativo, la amplitud de la estacionalidad varía con la tendencia de la serie. Esto puede ser significativo cuando las fluctuaciones sean más grandes en periodos de ventas altas.

```{r hw-multiplicative, echo=FALSE, fig.cap="Holt-Winters Multiplicativo"}

# Holt-Winters Multiplicativo
hw_multiplicative <- HoltWinters(ts_ventas, seasonal = "multiplicative")
hw_multiplicative_forecast <- forecast(hw_multiplicative, h = 7)

# Valores del pronóstico
valores_pronostico <- hw_multiplicative_forecast$mean
intervalo_inf <- hw_multiplicative_forecast$lower[, 2]  # Intervalo de confianza 95%
intervalo_sup <- hw_multiplicative_forecast$upper[, 2]  # Intervalo de confianza 95%

# Crear un data frame para la gráfica
df_real <- data.frame(
  Fecha = fechas_reales,
  Valor = valores_reales,
  Tipo = "Real",
  Lower = NA,
  Upper = NA
)

df_pronostico <- data.frame(
  Fecha = fechas_pronostico,
  Valor = as.numeric(valores_pronostico),
  Tipo = "Pronóstico",
  Lower = as.numeric(intervalo_inf),
  Upper = as.numeric(intervalo_sup)
)

df_grafica <- rbind(df_real, df_pronostico)

# Gráfica
ggplot(df_grafica, aes(x = Fecha, y = Valor, color = Tipo)) +
  geom_line(data = subset(df_grafica, Tipo == "Real"), size = 1) +
  geom_line(data = subset(df_grafica, Tipo == "Pronóstico"), size = 1, linetype = "dashed") +
  geom_ribbon(data = subset(df_grafica, Tipo == "Pronóstico"), 
              aes(ymin = Lower, ymax = Upper), alpha = 0.2, fill = "blue") +
  labs(title = enc2utf8("Holt-Winters Multiplicativo: Últimos 30 días y pronóstico"),
       x = "Fecha", y = "Valor total",
       color = "Tipo") +
  theme_minimal()

```

Este pronóstico también refleja el ciclo semanal que tiene la serie, pero asume que la amplitud de la estacionalidad varía con la tendencia de la serie. Por ejemplo, si las ventas promedio aumentan, las diferencias entre días de alta y baja demanda (como fines de semana vs. días laborales) se amplifican.

Los intervalos de confianza son similares a los del modelo aditivo, pero tiene una amplitud menor
en este rango de tiempo posiblemente porque la tendencia es más estable y el enfoque multiplicativo de variabilidad.

## Comparación de Modelos Holt-Winters

Se compara la precisión de los modelos aditivo y multiplicativo usando el error cuadrático medio (RMSE) y el error absoluto medio (MAE):

```{r hw-compare, echo=FALSE}
# Precisión del modelo aditivo
accuracy_add <- accuracy(hw_additive_forecast)
# Precisión del modelo multiplicativo
accuracy_mult <- accuracy(hw_multiplicative_forecast)

# Mostrar RMSE y MAE
rbind(
  Additive = c(RMSE = accuracy_add[1, "RMSE"], MAE = accuracy_add[1, "MAE"]),
  Multiplicative = c(RMSE = accuracy_mult[1, "RMSE"], MAE = accuracy_mult[1, "MAE"])
)


```

El modelo Holt-Winters Aditivo es mejor, ya que tiene un RMSE y un MAE más bajos en comparación con el modelo Holt-Winters Multiplicativo. Esto indica que el modelo aditivo tiene un mejor ajuste a los datos y comete errores de predicción más pequeños en promedio.

Además, la descomposición STL mostró que la estacionalidad de las ventas tiene una amplitud constante, lo que favorece al modelo aditivo, ya que este asume una estacionalidad constante, mientras que el modelo multiplicativo asume que la estacionalidad varía con el nivel de la serie. Dado que las ventas en ciertos meses presentan variaciones más grandes afectan la tendencia y generar diferencias entre los modelos, por esto el modelo aditivo es más adecuado.

En las gráficas de pronóstico, los intervalos de confianza al 95% del método Holt-Winters Multiplicativo presentan una amplitud menor en comparación con los del método Aditivo. Esto indica que el modelo multiplicativo estima una menor incertidumbre en sus predicciones, posiblemente debido a que la tendencia de la serie es relativamente estable en este periodo. En contraste, el modelo aditivo, al asumir una estacionalidad constante, genera intervalos más amplios.

RMSE (Root Mean Squared Error): El RMSE mide la raíz del promedio de los errores al cuadrado. Esta medida
Penaliza más los errores grandes al elevarlos al cuadrado, lo que lo hace sensible a valores atípicos.

MAE (Mean Absolute Error): El MAE mide el promedio de los errores absolutos. Representa el error promedio de las predicciones de manera directa, sin dar mayor peso a errores grandes, lo que lo hace más robusto frente a valores atípicos.

La diferencia entre los modelos es de 3.416 en RMSE (2.43%) y 4.0018 en MAE (3.58%). Esta diferencia no se considera significativa, ya que es relativamente pequeña y en valor se diferencia entre 3-4 dólares frente a ventas promedio de 400 y una variabilidad residual de ±300. Dado que la diferencia es insignificante, ambos modelos tienen un rendimiento similar, aunque el aditivo sigue siendo preferible por su mejor ajuste y consistencia teórica con la estacionalidad constante.

