# Algoritmo Facebook´s Prophet 

## Componentes

Prophet está basado en un modelo aditivo que descompone las series temporal en tres componentes principales:

y(t)=g(t)+s(t)+h(t)+ϵt

y(t): Variable dependiente a modelar.

g(t): Es la tendencia que puede ser lineal o logística. Esta tendencia tiene puntos de cambio automáticos o definidos por el usuario.

s(t): Estacionalidad, modelada mediante series de Fourier para capturar patrones periódicos (diarios, semanales, anuales).

h(t): Efectos de días festivos o eventos especiales, que pueden ser especificados manualmente.

ϵt: Error asumido como ruido blanco.

Prophet es muy útil para series temporales con fuerte estacionalidad, datos históricos con patrones estacionales y efectos de eventos externos, como festivos, que impactan las ventas. También es robusto ante valores faltantes, ruido o outliers.

### Modelamiento

Se crea el modelo usando el algoritmo Prophet sin regresores.

```{r prep, echo=FALSE}
# Cargar las librerías necesarias
library(prophet)
library(dplyr)

# Cargar las librerías necesarias
library(prophet)
library(dplyr)

# Preparar el data.frame para Prophet
prophet_df <- ventas_diarias %>%
  select(ds = fecha, y = valor_total)

# Verificar el formato de las columnas
#str(prophet_df)

# Asegurarse de que 'ds' sea de tipo Date
#prophet_df$ds <- as.Date(prophet_df$ds)

# Verificar el rango de fechas
#range(prophet_df$ds)  # Debería mostrar 2024-03-01 a 2025-03-23


```

```{r div, echo=FALSE}
# Dividir los datos
train_df <- prophet_df %>% filter(ds <= as.Date("2025-03-16"))
test_df <- prophet_df %>% filter(ds >= as.Date("2025-03-17") & ds <= as.Date("2025-03-23"))

# Verificar las dimensiones
#dim(train_df)  # Debería tener 381 días (1 de marzo de 2024 al 16 de marzo de 2025)
#dim(test_df)   # Debería tener 7 días (17 al 23 de marzo de 2025)
```


```{r prophet, echo=FALSE}
# Crear una instancia del modelo Prophet
model_prophet <- prophet()

# Ajustar el modelo al conjunto de entrenamiento
model_prophet <- fit.prophet(model_prophet, train_df)

# Crear un data.frame con fechas futuras (hasta el 7 de mayo de 2025)
future_df <- make_future_dataframe(model_prophet, periods = 7, freq = "day")

# Verificar las últimas fechas
#tail(future_df)

# Generar predicciones
forecast <- predict(model_prophet, future_df)

# Ver las últimas 7 predicciones (1 al 7 de mayo de 2025)
tail(forecast[, c("ds", "yhat", "yhat_lower", "yhat_upper")], 7)
```

En este caso se modelaron los 7 días siguientes de la venta, los componentes del dataframe resultante son:

ds: Fecha.

yhat: Valor predicho.

yhat_lower: Límite inferior al 80% de confianza.

yhat_upper: Límite superior al 80% de confianza.

```{r graf, echo=FALSE}

# Cargar las librerías necesarias
library(prophet)
library(dygraphs)
library(dplyr)
library(xts)

# Crear una serie temporal para las predicciones
forecast_xts <- xts(forecast$yhat, order.by = forecast$ds)

# Crear una serie temporal para los datos reales del conjunto de prueba
test_xts <- xts(test_df$y, order.by = test_df$ds)

# Combinar las series temporales
combined_xts <- merge(forecast_xts, test_xts)
colnames(combined_xts) <- c("Predicciones", "Datos Reales")

# Graficar usando dygraphs
dygraph(combined_xts, main = "Predicciones de Prophet y Datos Reales") %>%
  dySeries("Predicciones", label = "Predicciones", color = "blue") %>%
  dySeries("Datos Reales", label = "Datos Reales", color = "red", drawPoints = TRUE, pointSize = 3) %>%
  dyRangeSelector() %>%
  dyLegend(show = "always", width = 200)


```

En esta grafica se puede ver que el modelo solo fue capaz de modelar 3 de los 7 puntos cercanos a los valores reales, esto se puede explicar por la alta variabilidad residual (±300) observada en la descomposición STL.
Además, puede que los componentes principales (tendencia, estacionalidad y días especiales) estén subestimando sus efectos en el tiempo.


### Métricas

Se calcula el RMSE y MAE del modelo:
```{r test, echo=FALSE}
# Unir las predicciones con los valores reales
results <- test_df %>%
  left_join(select(forecast, ds, yhat, yhat_lower, yhat_upper), by = "ds")

# Calcular métricas de error
library(Metrics)

rmse_prophet <- rmse(results$y, results$yhat)
mae_prophet <- mae(results$y, results$yhat)

# Mostrar métricas
cat("RMSE Prophet:", rmse_prophet, "\n")
cat("MAE Prophet:", mae_prophet, "\n")


```
Estos resultados son los peores de todos los modelos que se han generado, el resultado es consistente con las conclusiones del analisis de la grafica anterior.

### Regresores

En Prophet, los regresores son variables externas que se pueden añadir al modelo para mejorar las predicciones. Estas variables se suman al modelo original para capturar efectos que no se explican completamente por la tendencia, la estacionalidad o los festivos. Estas variables se incorporan como términos lineales en la ecuación, quedando:
y(t)=g(t)+s(t)+h(t)+β1x1(t)+β2x2(t)+⋯+βnxn(t)+ϵty(t) = g

Donde:
x1(t),x2(t),…,xn(t): Son los regresores en el tiempo.

β1,β2,…,βn: Son los coeficientes que Prophet estima para cada regresor.

En tu caso, los regresores que se usarán son dia_semana y mes para capturar mejor los efectos de los días de la semana y los meses del año, buscando un mejor resultado

```{r arreglo_fechas, echo=FALSE}
# Cargar las librerías necesarias
library(prophet)
library(dplyr)

# Crear un data.frame con todas las fechas
all_dates_df <- data.frame(ds = seq(as.Date("2024-03-01"), as.Date("2025-03-23"), by = "day"))

# Unir con ventas_diarias para rellenar días faltantes
ventas_diarias_complete <- all_dates_df %>%
  left_join(ventas_diarias, by = c("ds" = "fecha"))

# Generar dia_semana y mes para todas las fechas
ventas_diarias_complete <- ventas_diarias_complete %>%
  mutate(
    dia_semana = weekdays(ds, abbreviate = FALSE),
    dia_semana = factor(dia_semana, 
                        levels = c("Monday", "Tuesday", "Wednesday", "Thursday", "Friday", "Saturday", "Sunday"),
                        labels = c("Mon", "Tue", "Wed", "Thu", "Fri", "Sat", "Sun")),
    mes = months(ds, abbreviate = FALSE),
    mes = factor(mes, 
                 levels = c("January", "February", "March", "April", "May", "June", 
                            "July", "August", "September", "October", "November", "December"),
                 labels = c("Jan", "Feb", "Mar", "Apr", "May", "Jun", 
                            "Jul", "Aug", "Sep", "Oct", "Nov", "Dec"))
  )

# Renombrar la columna valor_total a y
ventas_diarias_complete <- ventas_diarias_complete %>%
  rename(y = valor_total)

# Verificar las dimensiones
#dim(ventas_diarias_complete)  # Debería ser [388, 4] (ds, y, dia_semana, mes)

# Verificar si hay NA o NaN en dia_semana y mes
#cat("Valores NA en dia_semana:", sum(is.na(ventas_diarias_complete$dia_semana)), "\n")
#cat("Valores NA en mes:", sum(is.na(ventas_diarias_complete$mes)), "\n")

# Mostrar nombres de columnas
#colnames(ventas_diarias_complete)

# Seleccionar solo las columnas necesarias
ventas_diarias_complete <- ventas_diarias_complete %>%
  select(ds, y, dia_semana, mes)

# Verificar dimensiones
#dim(ventas_diarias_complete)  # Debería ser [388, 4]

# Cargar las librerías necesarias
library(prophet)
library(dplyr)
library(fastDummies)

# Convertir dia_semana y mes a variables dummy
ventas_diarias_complete <- ventas_diarias_complete %>%
  dummy_cols(select_columns = c("dia_semana", "mes"), remove_first_dummy = TRUE)

# Eliminar las columnas originales dia_semana y mes
ventas_diarias_complete <- ventas_diarias_complete %>%
  select(-dia_semana, -mes)

# Verificar las columnas
#colnames(ventas_diarias_complete)

```
```{r predictores}

# Dividir en entrenamiento y prueba
train_df_with_regressors <- ventas_diarias_complete %>% filter(ds <= as.Date("2025-03-16"))
test_df_with_regressors <- ventas_diarias_complete %>% filter(ds >= as.Date("2025-03-17") & ds <= as.Date("2025-03-23"))

# Verificar las dimensiones
#dim(train_df_with_regressors)  # Debería ser [381, 19]
#dim(test_df_with_regressors)   # Debería ser [7, 19]

# Crear una nueva instancia del modelo Prophet
model_prophet_with_regressors <- prophet()

# Agregar las columnas dummy como regresores
dummy_cols <- colnames(ventas_diarias_complete)[3:19]  # Todas las columnas dummy
for (col in dummy_cols) {
  model_prophet_with_regressors <- add_regressor(model_prophet_with_regressors, col)
}

# Ajustar el modelo
model_prophet_with_regressors <- fit.prophet(model_prophet_with_regressors, train_df_with_regressors)

# Crear el data.frame futuro
future_df_with_regressors <- make_future_dataframe(model_prophet_with_regressors, periods = 7, freq = "day")

# Generar dia_semana y mes para las fechas futuras
future_dates <- data.frame(ds = seq(min(future_df_with_regressors$ds), max(future_df_with_regressors$ds), by = "day"))
future_dates <- future_dates %>%
  mutate(
    dia_semana = weekdays(ds, abbreviate = FALSE),
    dia_semana = factor(dia_semana, 
                        levels = c("Monday", "Tuesday", "Wednesday", "Thursday", "Friday", "Saturday", "Sunday"),
                        labels = c("Mon", "Tue", "Wed", "Thu", "Fri", "Sat", "Sun")),
    mes = months(ds, abbreviate = FALSE),
    mes = factor(mes, 
                 levels = c("January", "February", "March", "April", "May", "June", 
                            "July", "August", "September", "October", "November", "December"),
                 labels = c("Jan", "Feb", "Mar", "Apr", "May", "Jun", 
                            "Jul", "Aug", "Sep", "Oct", "Nov", "Dec"))
  )

# Convertir dia_semana y mes a variables dummy en future_dates
future_dates <- future_dates %>%
  dummy_cols(select_columns = c("dia_semana", "mes"), remove_first_dummy = TRUE) %>%
  select(-dia_semana, -mes)

# Unir con future_df_with_regressors
future_df_with_regressors <- future_df_with_regressors %>%
  left_join(future_dates, by = "ds")

# Verificar que no haya NA en las columnas dummy
#sapply(future_df_with_regressors, function(x) sum(is.na(x)))

# Generar predicciones
forecast_with_regressors <- predict(model_prophet_with_regressors, future_df_with_regressors)

# Evaluar métricas
results_with_regressors <- test_df_with_regressors %>%
  left_join(select(forecast_with_regressors, ds, yhat, yhat_lower, yhat_upper), by = "ds")

library(Metrics)
rmse_prophet_with_regressors <- rmse(results_with_regressors$y, results_with_regressors$yhat)
mae_prophet_with_regressors <- mae(results_with_regressors$y, results_with_regressors$yhat)

# Mostrar métricas
cat("RMSE Prophet con regresores:", rmse_prophet_with_regressors, "\n")
cat("MAE Prophet con regresores:", mae_prophet_with_regressors, "\n")
```
La inclusión de regresores mejoró el desempeño de Prophet, reduciendo el RMSE en un 10.2% y el MAE en un 8.2%. Esto confirma que los regresores ayudan a capturar efectos específicos haciendo que el modelo sea más preciso, pero todavía no alcanza el nivel de SARIMA o Holt-Winters.


## Justificación

La serie de tiempo que se esta estudiando es numérica y continua, lo cual es típico en problemas de regresión y puede ser tratada como un problema de regresión porque Prophet modela la variable dependiente y(t) = ventas como una función de tiempo, descompuesta en componentes aditivos de tendencia, estacionalidad y días especiales. Los componentes aditivos de Prophet permite interpretar los efectos de cada componente, similar a cómo se interpretan los coeficientes en una regresión.

Este enfoque es conceptualmente similar a una regresión no lineal, donde el tiempo actúa como un regresor y los componentes de tendencia y estacionalidad son funciones del tiempo ajustadas al comportamiento de los datos. Además:

Sin embargo, Prophet no modela explícitamente la dependencia temporal autorregresiva (como en SARIMA), sino que enfoca el problema como una regresión basada en componentes del tiempo. Esto lo hace más interpretable y fácil de usar, pero puede limitar su capacidad para capturar dinámicas autorregresivas complejas, como se vió en el ACF.

